臺灣高等法院臺南分院民事判決
108年度上字第260號
上  訴  人  
即  原  告  李年璧  
訴訟代理人  林亮宇律師
            王雲玉律師
上  訴  人  
即  被  告  郭勝凱  
            許學顯    （即許吉松之承受訴訟人）

            賴薏華    （即許吉松之承受訴訟人）

上三人共同
訴訟代理人  湯光民律師
複  代理人  劉昆銘律師
被  上訴人  王焜弘  
訴訟代理人  劉育辰律師
複  代理人  王漢律師  
被  上訴人  賴萬爐  
            賴薏華  
上二人共同
訴訟代理人  湯光民律師
複  代理人  劉昆銘律師            
追加  被告  傅貽鴻  

上列當事人間請求確認通行權存在事件，上訴人對於中華民國10
8年5月30日臺灣嘉義地方法院第一審判決（106年度訴字第884號
），各自提起上訴，李年璧並為被告之追加，本院於110年2月4
日言詞辯論終結，判決如下：
    主  文
原判決廢棄。
確認李年璧就附圖乙方案所示，即王焜弘所有坐落嘉義縣○○鄉○○
段000地號、編號L、面積60.95平方公尺，郭勝凱所有坐落同段0
00地號、編號K、面積249.35平方公尺，許學顯、賴薏華繼承許
吉松所有坐落同段000-0地號、編號H、I、J及面積依序為40.72
、32.40、69.27平方公尺，傅貽鴻所有坐落同段000地號、編號G
、面積94.73平方公尺土地，有通行權存在。
王焜弘、郭勝凱、許學顯、賴薏華、傅貽鴻應容許李年璧於附圖
乙方案所示得通行土地上鋪設水泥或柏油路面。
王焜弘、郭勝凱、許學顯、賴薏華、傅貽鴻不得在前項土地範圍
內設置障礙物或為任何妨害李年璧通行之行為。
郭勝凱、許學顯、賴薏華之上訴駁回。
第一、二審訴訟費用，由李年璧負擔百分之65，餘由郭勝凱負擔
百分之20，許學顯、賴薏華連帶負擔百分之15。
    事實及理由
壹、程序方面：
一、按於第二審為訴之追加、變更，非經他造同意不得為之，但
    請求之基礎事實同一者，不在此限；民事訴訟法第446條第1
    項、第255條第1項第2款定有明文。又依同法第463條準用第
    255條第2項之規定，他造於此項訴之追加、變更無異議而為
    本案之言詞辯論者，應視為同意追加、變更（最高法院29年
    上字第359號判決意旨參照）。本件上訴人即原告李年璧（
    下稱李年璧）於原審起訴主張：其所有坐落嘉義縣○○鄉○○段
    000地號土地（下稱000地號土地）為袋地，請求通行周圍地
    以至公路。經原審判決採取J方案，確認李年璧就被上訴人
    王焜弘（下稱王焜弘）所有同段000地號，編號h，面積52.4
    6平方公尺、上訴人即被告郭勝凱（下稱郭勝凱）所有同段0
    00地號，編號g，面積247.86平方公尺、許吉松所有同段000
    -0地號，編號f，面積243.08平方公尺土地，有通行權存在
    等（許吉松業於民國【下同】109年8月21日死亡，其繼承人
    為許學顯、賴薏華，尚未辦理繼承登記，見本院卷三第119
    頁，上開000-0地號土地，下稱許學顯、賴薏華繼承許吉松
    之000-0地號）。李年璧、郭勝凱、許吉松不服提起上訴，
    嗣李年璧於本院修正原審J方案為附圖乙方案，致需通行傅
    貽鴻所有同段000地號土地，李年璧乃追加傅貽鴻為被告（
    見本院卷三第39至40頁，下稱傅貽鴻），並追加上訴聲明，
    訴請確認李年璧就傅貽鴻所有同段000地號如附圖即嘉義縣
    水上地政事務所（下稱水上地政）109年5月27日複丈成果圖
    （下稱附圖）乙方案所示，編號G，面積94.73平方公尺之土
    地有通行權存在；傅貽鴻應容許李年璧於上開土地鋪設水泥
    或柏油路面，並不得在上開土地設置障礙物或為任何妨害李
    年璧通行之行為。核上開追加係為解決李年璧確認通行權存
    在之爭議，其請求之基礎事實同一，且其餘當事人均無反對
    意見，傅貽鴻對於上開訴之追加，更表示同意（見本院卷三
    第95至96頁），兩造對於該訴之追加並已為本案之言詞辯論
    ；依上開說明，李年璧追加傅貽鴻為被告，並追加上開應受
    判決事項之聲明，應予准許。
二、許吉松提起上訴後，於109年8月21日死亡，其繼承人為許學
    顯、賴薏華，有繼承系統表及戶籍謄本在卷可稽（見本院卷
    三第56至60頁），是許學顯、賴薏華聲明承受本件訴訟程序
    ，自應准許。又李年璧因許吉松於本院審理進行中死亡，乃
    更正上訴聲明為請求確認李年璧對於附圖乙方案所示000-0
    地號編號H、I、J土地有通行權存在（其真意應為請求確認
    李年璧對於許學顯、賴薏華繼承許吉松之000-0地號如附圖
    乙方案所示編號H、I、J土地有通行權存在）；許學顯、賴
    薏華應容許李年璧在上開土地上鋪設水泥或柏油路面，並不
    得在上開土地範圍內設置障礙物或為任何妨害李年璧通行之
    行為（見本院卷三第74頁）；核其請求之基礎事實同一，亦
    應准許。
三、賴萬爐為000地號土地所有權人，賴薏華為000地號土地所有
    權人，均係附圖甲方案通行範圍之所有權人。渠等在原審為
    被告，立場與李年璧對立，爰將渠等列為被上訴人。　　
四、追加被告傅貽鴻雖具狀表示同意李年璧通行其所有000地號
    如附圖乙方案所示編號G，面積94.73平方公尺土地，並表示
    李年璧對於通行地因此所受之損害，應支付償金；然傅貽鴻
    就支付償金部分，僅提出追加被告答辯狀而為答辯聲明，既
    未就償金之計算方式有所主張，更未提出反訴請求（見本院
    卷三第95頁）；另經本院以開庭通知書及電話請其到場就償
    金部分表示意見（見本院卷三第91至93、98頁），其亦不願
    到場。是傅貽鴻上開償金之主張，應認僅係其意見之表述，
    並非提起反訴，自非本院所得審究，附此說明。
五、傅貽鴻經合法通知未於言詞辯論期日到場，核無民事訴訟法
    第386條所列各款情形，爰依李年璧之聲請，由其一造辯論
    而為判決。
貳、實體方面：
一、李年璧於原審起訴主張：其所有000地號土地為袋地，未鄰
    接公路，對外無適宜之聯絡，致該土地不能為通常之使用，
    爰依民法第787條第1項規定，請求通行周圍地以至公路，通
    行道路寬度應為3公尺。原審雖判決確認李年璧對於J方案所
    示土地有通行權存在，惟李年璧希望改採附圖乙通行方案；
    且原審判決駁回李年璧就通行範圍應容許其鋪設水泥或柏油
    路面之請求，亦有違誤，為此提起上訴。並上訴聲明：㈠原
    判決廢棄。㈡確認李年璧所有000地號土地，就附圖即水上地
    政109年5月27日複丈成果圖所示乙方案之土地有通行權存在
    。㈢王焜弘、郭勝凱、許學顯、賴薏華、傅貽鴻應容許李年
    璧在渠等所有同段000、000、000-0、000地號如附圖乙方案
    所示土地上鋪設水泥或柏油路面，且不得在上開土地設置障
    礙物或為任何妨害李年璧通行之行為。
二、上訴人郭勝凱、許學顯、賴薏華則以：附圖乙方案，通行許
    學顯、賴薏華繼承許吉松所遺000-0地號編號H、I、J土地，
    然該處有百年肉桂樹，攸關環境風水與價值，故許學顯、賴
    薏華不同意附圖乙方案。而附圖甲方案，李年璧無須繞路，
    可直接連接至165縣道（即中華路），為連接至公路最短之
    距離，乃最可採之通行方案。次按乙方案藉以對外聯絡位於
    000、000-0、000、000、000-0、000、000地號土地上之通
    行道路，乃供上開土地通行使用之私設道路，並非供公眾通
    行之既成道路，李年璧未得到上開地號土地所有人同意，自
    無法通行該道路以連接165縣道，更可見乙方案為不可採。
    至000地號土地是否已有指定建築線並核發使用執照，並非
    大法官釋字第400號所揭示之公用地役關係要件，是嘉義縣○
    ○鄉○○○○○○○設道路○○○○○○○000號解釋意旨相符，顯有誤解。
    倘李年璧仍堅持乙方案，則許學顯、賴薏華繼承之百年肉桂
    樹，李年璧應安排專家學者及許學顯等人指定之民俗人士負
    責移植，連同位於乙方案編號H、I、J土地上之景觀植物亦
    應移植，並由李年璧負擔全部費用。又郭勝凱、許學顯、賴
    薏華原可依民法第787、788條規定，請求李年璧價購開設道
    路之通行地及因此形成之畸零地，惟為免拖延訴訟，渠等決
    定不於本件訴訟請求。原審判決雖採取J方案，然對郭勝凱
    、許學顯、賴薏華仍屬不利，為此提起上訴。並上訴聲明：
    ㈠原判決廢棄。㈡請求採用附圖甲方案，作為提供給李年璧通
    行之範圍。
三、被上訴人王焜弘則以：王焜弘對於原審所採J方案，雖不滿
    意但可接受，故未提起上訴。而附圖甲方案，其中000地號
    與000-0地號土地間有高達一層樓之落差，除非另行搭建地
    上物，否則根本無法通行，且此方案將王焜弘所有相連之00
    0-0、000地號土地剖成兩半，無法合併使用，影響鄰地甚鉅
    ，顯非適當之通行方法。又李年璧雖主張通行地所有人應容
    許其鋪設水泥或柏油道路，然系爭000地號土地為農地，李
    年璧亦自承該筆土地將為農作之用，故除李年璧外，並無其
    他車輛會通行，縱需供農用機具或運輸車輛通行，其路寬僅
    需3公尺為已足等語，資為抗辯。並答辯聲明：㈠原判決廢棄
    。㈡請求採用附圖乙方案，作為提供給李年璧通行之範圍。
四、被上訴人賴萬爐、賴薏華則以：賴萬爐辯稱：同意原審I通
    行方案，但不同意開設寬度5公尺之道路。賴薏華辯稱：本
    件應採附圖甲方案，因甲方案只會使用到我的000地號土地
    一小部分；而採附圖乙方案，會動到我所繼承000-0地號土
    地上的龍柏、肉桂樹、圍牆和較多的土地。並均答辯聲明：
    李年璧之上訴駁回。　　
五、追加被告傅貽鴻則以：同意李年璧通行本人所有000地號如
    附圖乙方案所示編號G，面積94.73平方公尺土地，此為對周
    圍地損害最少之處所及方法。惟李年璧對於通行地因此所受
    之損害，應支付償金，此部分得委由不動產估價師估價，以
    維雙方權益。並答辯聲明：李年璧對於通行地因此所受之損
    害，應支付償金。
六、兩造不爭執之事實：
  ㈠李年璧所有嘉義縣○○鄉○○段000地號土地，面積12,086.26平
    方公尺，使用分區為特定農業區農牧用地，未鄰接公路，對
    外無適宜之聯絡，為袋地。
  ㈡兩造同意李年璧通行周圍地以至公路之寬度為3 公尺。
  ㈢由卷內證據資料無從證明系爭000 地號土地係因分割始成為
    袋地。
  ㈣附圖即水上地政109年5月27日複丈成果圖所示甲方案，係沿0
    00-0 、000 、000 地號地籍圖線，往南畫出寬3 公尺之通
    行範圍；000-0 、000 地號上坐落有大恩大德安養院（000-
    0 與000 地號間之落差約3至5 公尺，000-0地號地勢較高，
    000 地號地勢較低），000-0 、000 地號與相鄰之000 、00
    0、000 地號間約有3 公尺落差（000-0 、000 地號地勢較
    高，000 、000 地號地勢較低），000 地號土地種植荔枝，
    000 地號土地原種植荔枝，在1 、2 年前已鋸掉，剩下樹頭
    。附圖乙方案係沿著位於000 、000-0 地號南側之溝渠，往
    北畫出3 公尺寬通行範圍，該方案除通過許學顯、賴薏華繼
    承許吉松所有000-0 地號上之圍牆及樹木外，其餘未見有任
    何建物。
七、本件爭點：
  ㈠郭勝凱、許學顯、賴薏華、賴萬爐主張附圖甲方案，始為系
    爭000 地號土地通行周圍地損害最少之處所及方法，是否可
    採？
  ㈡李年璧、王焜弘主張附圖乙方案，始為系爭000地號土地通行
    周圍地損害最少之處所及方法，是否可採？
八、得心證之理由：
  ㈠系爭000地號土地為袋地：
  1.按土地因與公路無適宜之聯絡，致不能為通常使用時，除因
    土地所有人之任意行為所生者外，土地所有人得通行周圍地
    以至公路。前項情形，有通行權人應於通行必要之範圍內，
    擇其周圍地損害最少之處所及方法為之；對於通行地因此所
    受之損害，並應支付償金；民法第787條第1、2項定有明文
    。次按所謂通行必要範圍內，周圍地損害最少之處所及方法
    ，應依社會通常之觀念，就其土地與附近周圍地之地理狀況
    、相關公路之位置、與通行必要土地之距離、相鄰土地利用
    人之利害得失及其他各種情事斟酌判斷之。
  2.經查，李年璧所有000地號土地，登記面積12,086.26平方公
    尺，使用分區類別為特定農業區農牧用地，未鄰接公路，對
    外無適宜之聯絡，為袋地，且由卷內證據資料無從證明該00
    0地號土地係因分割始成為袋地等情，為兩造所不爭（見本
    院卷三第105頁），並有000地號土地登記第一類謄本在卷可
    憑（見原審卷一第89頁）。又本院於109年5月27日至現場履
    勘時，現場並無任何通路小徑足以通往000地號，致本院無
    從前往該土地查看，只能站在相鄰之000-0地號由上往下觀
    看000地號一隅，亦有本院勘驗筆錄及履勘現場照片附卷足
    參（見本院卷二第251至256-24頁）；核與000地號之空拍照
    片，000地號為叢林沼澤地，四周均已開發為農地之情相符
    （見原審卷一第41頁）。是以系爭000地號土地為袋地，堪
    以認定。
  ㈡附圖乙方案所示，係供000地號土地通行，對於周圍地損害最
    少之處所及方法：
  1.觀諸水上地政107年10月16日複丈成果圖（見原審卷二第155
    頁），可知系爭000地號土地以經由000-0、000、000、000
    地號（即附圖甲方案），或經由000、000、000-0、000地號
    土地（即附圖乙方案），連接大略位置位於000、000-0、00
    0、000-0、000、000、000等地號上之道路，乃000地號土地
    最接近165縣道之方法。又上開道路係由000地號，經000地
    號連接至縣道165線，經現場勘查該道路無阻止通行之情形
    ，並存在已久，供附近居民通行使用，該聯外道路於000地
    號上已有指定建築線，並核發使用執照，現況與大法官釋字
    第400號既成道路解釋尚符之情，有嘉義縣中埔鄉公所函及
    所附紅筆標示路線在卷可憑（見本院卷二第199至201頁）。
    此外經本院履勘現場結果，該條聯外道路設置有排水溝及電
    線桿，並鋪設水泥或柏油，路寬約3.9至5.5公尺，其現況明
    顯係供多數人通行之道路，有本院履勘現場照片在卷可證（
    見本院卷二第256-8至256-15頁）。另據嘉義縣政府及中埔
    鄉公所參與履勘人員亦表示：上開聯外道路為既成道路，其
    判斷依據為路盡頭有一棟灰色建物及一溫室廠房，有核發過
    建築執照及使用執照，且路上有公共設施如排水溝、電線桿
    、路燈等，由此可判斷該條道路為既成道路等語（見本院卷
    二第253至254頁）；是位在000、000-0、000、000-0、000
    、000、000等地號土地上之聯外道路為既成道路，堪可認定
    。郭勝凱、許學顯、賴薏華主張：該條道路僅供灰色建物及
    溫室廠房使用，非供不特定之大眾使用，至多僅為私設巷道
    ，或僅供農業施作使用，不能稱為既成道路，李年璧未得上
    開土地所有人同意，不得通行該條道路，自無法藉由該條道
    路與165縣道連接云云（見本院卷二第217至218頁），洵非
    可採。
　2.又附圖甲方案，係沿000-0 、000 、000 地號南側地籍圖線
    ，往南畫出寬3 公尺之通行範圍；000-0 、000 地號上坐落
    有大恩大德安養院（000-0 與000 地號間之落差約3至5 公
    尺，000-0地號地勢較高，000地號地勢較低），000-0 、00
    0 地號與相鄰之000 、000、000 地號間約有3 公尺落差（0
    00-0 、000 地號地勢較高，000 、000 地號地勢較低），0
    00 地號土地種植荔枝，000 地號土地原種植荔枝，在1 、2
     年前已鋸掉，剩下樹頭。附圖乙方案則係沿著位在000 、0
    00-0 地號南側之溝渠，往北畫出3 公尺寬通行範圍，該方
    案通行範圍內除有000-0 地號上之圍牆及樹木外，其餘未見
    有任何建物等情，為兩造所不爭（見本院卷三第105頁），
    並據本院履勘現場查證屬實，製有勘驗筆錄及履勘現場照片
    附卷可查（見本院卷二第251至256-24頁），堪信為真實。
　3.審諸附圖甲方案，系爭000地號土地須翻越位於000地號與00
    0-0地號間之溝渠（該溝渠寬度、深度各約3公尺，見本院卷
    二第256-19至256-23頁，為經濟部第五河川局排水溝渠，見
    本院卷二第305頁）及高聳圍牆，再經由000-0、000、000、
    000地號土地，始能連接既成道路，通往165縣道；李年璧顯
    然無法拆除或跨越非屬兩造當事人所有之溝渠，通行上窒礙
    難行，縱認可建造陸橋跨越溝渠及圍牆，則寬僅3公尺之陸
    橋對於李年璧之使用顯然構成危險，且其營建費用亦屬過鉅
    。況甲方案，其中000-0、000地號與000、000地號間有高低
    落差約3公尺，有履勘現場照片可查（見本院卷二第256-17
    至256-18頁），於此處通行，一面為高3公尺之駁坎，亦有
    安全疑慮。是甲方案自非適當之通行方法。
　4.反觀附圖乙方案，係由000地號經由000、000、000-0、000
    地號土地，連接至既成道路，通往165縣道，該方案是沿著
    現場溝渠往北畫出寬3公尺通路，既不需翻越溝渠，且通路
    較為平坦。況乙方案通過之000、000、000-0、000地號土地
    ，其中000、000地號土地所有人王焜弘、傅貽鴻均同意供李
    年璧通行，而乙方案通過之000地號土地，目前則長雜草，
    郭勝凱並未使用，此為郭勝凱所自認（見本院卷三第75頁）
    ，乙方案通過之000-0地號土地，其上固有ab、cd連線圍牆
    ，長度分別為13.4、3.2公尺，有水上地政109年5月27日複
    丈成果圖在卷可按（見本院卷二第273頁），此外無其他建
    造物；惟圍牆之經濟價值不若建物，縱予拆除，許吉松之繼
    承人許學顯、賴薏華仍可修建。至乙方案使用之面積共547.
    42平方公尺，雖較甲方案使用之面積共436.34平方公尺為多
    ，且乙方案連接至165縣道之距離較甲方案為長；然乙方案
    平坦，較無行車安全疑慮，無須翻越溝渠圍牆，開設通路之
    費用亦較簡省；而甲方案高低落差達3至5公尺，且需翻越溝
    渠圍牆始能通行，能否建造橋樑以供通行，已非無疑，縱可
    建造，其花費亦甚可觀。是以，比較附圖甲、乙方案之優劣
    ，應以乙方案較為適宜通行。
　5.許學顯、賴薏華雖主張通行乙方案將拆除其圍牆、砍除其百
    年肉桂樹云云；惟通行乙方案土地，僅需拆除000-0地號上a
    b、cd連線圍牆，長度分別為13.4、3.2公尺，其損害尚非甚
    鉅。且許學顯、賴薏華所指之肉桂樹縱位於乙方案通行範圍
    內，然渠等非不得移植。至肉桂樹之移植方法及費用負擔，
    兩造既無法於本院協議成立，則應俟乙方案判決確定後，再
    由李年璧與許學顯、賴薏華重為協商或聲請執行。許學顯、
    賴薏華主張應聘請專家學者及民俗人士予以移植，以免影響
    000-0地號土地風水云云，無可憑採。
　6.基上，李年璧主張系爭000地號土地通行附圖乙方案，即王
    焜弘所有000地號，編號L，面積60.95平方公尺、郭勝凱所
    有000地號，編號K，面積249.35平方公尺、許學顯、賴薏華
    繼承許吉松之000-0地號，編號H、I、J，面積依序為40.72
    、32.40、69.27平方公尺、傅貽鴻所有000地號，編號G，面
    積94.73平方公尺土地，乃對於周圍地損害最少之處所及方
    法，應為可採。
　㈢李年璧請求於附圖乙方案所示土地上鋪設水泥或柏油路面，
    為有理由：
　1.按有通行權人於必要時，得開設道路；民法第788條第1項前
    段定有明文。至於有無必要開設道路，開設如何路面、寬度
    之道路，應參酌相關土地及四周環境現況、目前社會繁榮程
    度、一般交通運輸工具、通行需要地通常使用之必要程度、
    通行地受損害之程度等事項酌定之（最高法院95年度台上字
    第1718號判決意旨參照）。
　2.本件李年璧就附圖乙方案所示土地有通行權存在，已如前述
    ，參以李年璧通行乙方案土地之目的在將000地號土地開發
    為農地，並作為農業使用（見本院卷二第145頁），則以目
    前農耕實務觀之，除需使用農業機具翻土整地外，亦需使用
    運輸工具才能將農業機具載運至000地號土地，000地號土地
    生產之農作物亦需藉由運輸工具才能對外運送，是李年璧請
    求應容許其在乙方案通行之土地上鋪設水泥或柏油路面，應
    屬必要且合理。況在乙方案通行範圍內鋪設水泥或柏油路面
    後，王焜弘、郭勝凱、許學顯、賴薏華、傅貽鴻所有之000
    、000、000-0、000地號土地，甚或附近土地所有人，亦可
    利用該道路對外通行，對渠等及整體經濟利益均無不利。是
    李年璧請求王焜弘、郭勝凱、許學顯、賴薏華、傅貽鴻應容
    許其在乙方案土地範圍內舖設水泥或柏油路面，並不得在上
    開土地設置障礙物或為任何妨害李年璧通行之行為，堪認有
    據。
九、綜上所述，李年璧主張其所有000地號土地為袋地，因與公
    路無適宜之聯絡，致不能為通常使用，而通行附圖乙方案所
    示，即王焜弘所有000地號，編號L，面積60.95平方公尺、
    郭勝凱所有同段000地號，編號K，面積249.35平方公尺、許
    學顯、賴薏華繼承許吉松之同段000-0地號，編號H、I、J，
    面積依序為40.72、32.40、69.27平方公尺、傅貽鴻所有000
    地號，編號G，面積94.73平方公尺土地，為其通行周圍地損
    害最少之處所及方法；及王焜弘、郭勝凱、許學顯、賴薏華
    、傅貽鴻應容許其於乙方案得通行土地上鋪設水泥或柏油路
    面，並不得於上開土地設置障礙物或為任何妨害其通行之行
    為，均屬可採。從而，李年璧依民法第787條、第788條第1
    項袋地通行權之法律關係，請求確認其就王焜弘、郭勝凱、
    許學顯、賴薏華、傅貽鴻所有如附圖乙方案所示之位置及面
    積有通行權存在；王焜弘、郭勝凱、許學顯、賴薏華、傅貽
    鴻應容許李年璧於其上鋪設水泥或柏油路面通行，並不得設
    置障礙物或為任何妨害李年璧通行之行為，均屬有據。原審
    未及審酌李年璧於本院始提出之附圖乙通行方案，而判決確
    認李年璧就原審判決附圖二所示J方案有通行權等，並駁回
    李年璧在通行範圍內鋪設水泥或柏油路面之請求，均有未洽
    。李年璧上訴論旨指摘原判決不當，求予廢棄改判，為有理
    由，應由本院改判如主文第2、3、4項所示。至郭勝凱、許
    學顯、賴薏華上訴請求改採附圖甲方案，以供李年璧通行，
    則屬無據，不應准許。郭勝凱、許學顯、賴薏華上訴意旨指
    摘原判決此部分不當，求予廢棄改判，為無理由，均應駁回
    渠等之上訴。
十、末按因共有物分割、經界或其他性質上類似之事件涉訟，由
    敗訴當事人負擔訴訟費用顯失公平者，法院得酌量情形，命
    勝訴之當事人負擔其一部，民事訴訟法第80條之1定有明文
    。本件確認通行權事件事涉相鄰關係，與經界事件涉訟之性
    質類似，李年璧因通行王焜弘、郭勝凱、許學顯、賴薏華、
    傅貽鴻土地而受有利益，王焜弘等人則受有損害，爰斟酌兩
    造在本件訴訟中之利害關係，就訴訟費用負擔判決如主文第
    6項所示。
十一、又上訴人李年璧勝訴部分之訴訟標的價額為新臺幣（下同
      ）602,162元（計算式：000、000、000-0、000地號土地1
      09年11月之公告現值均為每平方公尺1,100元×李年璧得通
      行附圖乙方案面積共547.42平方公尺＝602,162元，見本院
      卷二第319至325頁），未逾1,500,000元，兩造均不得上
      訴第三審，併予敘明。
十二、本件事證已臻明確，兩造其餘之攻擊或防禦方法及所用之
      證據，經本院斟酌後，認為均不足以影響本判決之結果，
      爰不逐一論列，附此敘明。
十三、據上論結，本件上訴人李年璧之上訴為有理由，上訴人郭
      勝凱、許學顯、賴薏華之上訴為無理由，依民事訴訟法第
      463條、第385條第1項前段、第450條、第449條第1項、第
      80條之1、第85條第2項，判決如主文。
中　　華　　民　　國　　110 　年　　3 　　月　　11　　日
                  民事第三庭    審判長法  官  張世展 
                                      法  官  莊俊華
                                      法  官  黃佩韻
上為正本係照原本作成。
不得上訴。
中　　華　　民　　國　　110 　年　　3 　　月　　11　　日
                                      書記官  黃玉秀